【裁判字號】    99,交抗,17
【裁判日期】    990316
【裁判案由】    聲明異議
【裁判全文】
臺灣高等法院高雄分院刑事裁定          99年度交抗字第17號
抗 告 人即
原處分機關  交通部公路總局高雄區監理所
代  表  人  乙○○
抗  告  人
即受處分人  甲○○
上列抗告人因受處分人違反道路交通管理處罰條例聲明異議案件
，不服臺灣高雄地方法院中華民國98年12月21日裁定（98年度交
聲字第3241號），提起抗告，本院裁定如下：
    主  文
原裁定撤銷。
甲○○汽車駕駛人，駕駛汽車經測試檢定酒精濃度超過規定標準
，處罰鍰新臺幣壹萬玖仟伍佰元，並應吊扣小型車普通駕駛執照
壹年及接受道路交通安全講習。
其餘抗告駁回。
    理  由
壹、原裁定撤銷部分：
一、抗告人即受處分人甲○○抗告意旨略以：受處分人於本案肇
    事部分，僅有致本人受傷，並未致他人受傷，原審固撤銷原
    處分機關之裁處而自為裁定，惟未就受處分人之駕照吊扣部
    分一併審查，自屬不適法。爰為此提起抗告，請更為適法之
    裁定等語，並提出臺灣高雄地方法院檢察署檢察官緩起訴處
    分書1 份為佐。
二、按道路交通管理處罰條例第35條第1 項第1 款規定：汽車駕
    駛人，駕駛汽車經測試檢定酒精濃度超過規定標準者，處新
    台幣1 萬5,000 元以上6 萬元以下罰鍰，並當場移置保管其
    車輛及吊扣其駕駛執照1 年；因而肇事致人受傷者，並吊扣
    其駕駛執照2 年；致人重傷或死亡者，吊銷其駕駛執照，並
    不得再考領。又汽車駕駛人，有第35條第1 項規定之情形者
    ，應接受道路交通安全講習，道路交通管理處罰條例第24條
    第1 項第2 款亦定有明文。而上開所謂肇事致人受傷或死亡
    者，其中所稱「致人」之「人」，係指他人而言，並不包括
    肇事者本身在內，亦即因肇事結果，如有致被害人傷亡者，
    自當不含駕駛人自己在內。此乃法律條文之當然解釋，交通
    部民國72年6 月27日交路72字第13847 號函亦同此見解，有
    該部路政司99年2 月10日路臺監字第0990403084號函在卷可
    稽（見本院卷第20頁、第28頁）。
三、經查，受處分人甲○○因飲用酒類後，其血液酒精濃度達19
    0.3mg/dl，經換算其吐氣所含酒精成份為每公升0.95毫克，
    已不能安全駕駛，猶駕駛車牌5022─HH號自小客車，於97年
    6 月14日凌晨1 時50分許，行經高雄縣鳳山市○○路44巷6
    號處，不慎撞及均停放在該巷路旁之黃張文男所有車牌9L-4
    991 號、廖毓華所有之車牌E2-5848 號自小客車、許佳盛所
    有之車牌7HL-030 號、劉淑女所有之車牌OID-708 、孫雨婷
    所有之車牌K26-031 號重機車及林榮雄所有之TWS-062 號輕
    機車。因時值深夜凌晨時分，且上開汽、機車均係已停置在
    路旁，車上並未載有人員，故當時僅有受處分人自己因此擦
    撞而受傷送醫等情，有臺灣高雄地方法院檢察署檢察官緩起
    訴處分書1 份在卷可參（見原審卷第6 頁），並有高雄縣政
    府警察局交通警察隊車禍處理小組委託醫院實施血液中酒精
    濃度檢驗報告1 紙附卷可稽（見原審卷第8 頁），足見本件
    受處分人於飲酒後，其酒精濃度超過規定標準仍駕駛上開汽
    車肇事時，除肇致自己受傷外，並未使他人受傷之事實，洵
    堪認定。是揆諸前揭規定，本件受處分人既未肇事致他人受
    傷，自僅應吊扣其駕駛執照1 年。原處分機關竟仍就該部分
    對受處分人裁處吊扣駕駛執照24個月，自非適法。
四、原審疏未詳查，雖將原處分撤銷，惟認原處分機關就上開部
    分之裁決並無違誤，而自為裁定仍處受處分人應吊扣小型普
    通車駕駛執照24個月，於法自有未合。抗告人執此提起抗告
    ，指摘原裁定該部分未臻適法，核有理由，自應由本院將原
    裁定上開部分撤銷。惟本件之受處分人只有一個酒後駕車交
    通違規行為，而有關其處罰效果之罰鍰、吊扣駕駛執照與施
    以道路交通安全講習等，與該交通違規行為是否存在均無從
    分離。是審查受處分人所涉之違規事實是否成立，及原處分
    所適用之法條是否正確、裁罰是否適當，因法院負有司法審
    查之作用，對原處分失當時，應自為裁定。從而，自應由本
    院就罰鍰、吊扣駕駛執照及安全講習等處罰效果，一併為重
    新諭知。且依違反道路交通管理事件統一裁罰基準及處理細
    則第43條第2 項第3 款規定，違反道路交通管理事件裁決書
    處罰主文欄，應依基準表記明處罰種類，並應記明應受吊扣
    駕駛執照之名稱，原處分主文欄僅載稱「吊扣駕駛執照...
    」，漏未載明所吊扣駕駛執照之種類名稱，尚有未合。而受
    處分人當時既係酒後駕駛自用小客車而違規，並僅持有小型
    車普通駕照，有公路監理電子閘門汽車駕駛人查詢資料在卷
    可參（見原審卷第12頁），自應吊扣其小型車普通駕駛執照
    。爰依道路交通管理處罰條例第35條第1 項第1 款、第24條
    第1 項第2 款之規定，自為裁定如主文第2 項所示。
貳、駁回抗告部分：
一、抗告人即原處分機關抗告意旨略以：(一)按一行為同時觸犯刑
    事法律及違反行政法上義務規定者，依刑事法律處罰之。但
    其行為應處以其他種類行政罰或得沒入之物而未經法院宣告
    沒收者，亦得裁處之。前項行為如經不起訴處分或為無罪、
    免訴、不受理、不付審理之裁判確定者，得依違反行政法上
    義務規定裁處之，固為行政罰法第26條所明定。惟緩起訴係
    一種特殊處遇措施，並非刑罰，上開規定並未將緩起訴列入
    ，自不能將條文中之「不起訴處分」範圍擴及性質並不相同
    之緩起訴。(二)緩起訴並非「有罪判決」，依95年7 月1 日施
    行之道路交通管理處罰條例第35條第8 項規定之「經裁判確
    定處以罰金」，其所稱經罰金裁判確定者，當不包括緩起訴
    之情形。是受處分人既已經檢察官為緩起訴處分，即形同不
    起訴，自應有行政罰法第26條第2 項規定之適用。原裁定將
    原處分撤銷，並自為裁定諭知受處分人甲○○汽車駕駛人，
    駕駛汽車經測試檢定酒精濃度超過規定標準，處罰鍰19,500
    元等，即有未當。爰提起抗告請撤銷原裁定，另為適法之裁
    定。
二、經查，本件受處分人甲○○於97年6 月14日凌晨1 時50分許
    ，駕駛車號5022-HH 自用小客車，行經高雄縣鳳山市○○路
    44巷6 號處時，撞及停放在該巷路旁之汽、機車，因自己受
    傷送醫，為據報前往處理之員警委由醫院於同日凌晨2 時40
    分許對其完成抽血檢驗，發現受處分人血液酒精濃度為190.
    3mg/dl，經換算其吐氣所含酒精成份達每公升0.95毫克，乃
    開單舉發，並經高雄地方法院檢察署檢察官認其觸犯刑法第
    185 條之3 公共危險罪，而於97年9 月27日以97年度偵字第
    25598 號為緩起訴處分，並命受處分人向公庫支付3 萬元確
    定，受處分人亦已於97年11月26日依緩起訴內容繳交3 萬元
    ，嗣該案件緩起訴期間於98年10月15日屆滿，緩起訴處分未
    經撤銷等事實，有高雄縣政府警察局高警交字第N00000000
    號舉發違反道路交通管理事件通知單、上開違反道路交通管
    理事件裁決書、該檢察署97年度偵字第25598 號緩起訴處分
    書、臺灣高等法院高雄分院檢察署97年度上職議字第4477號
    處分書及臺灣高等法院被告前案紀錄表各1 份在卷可憑，且
    為受處分人所自承，應堪認定。
三、按觸犯刑事法律之犯罪行為，除得經檢察官之起訴，並由法
    院審理後，為有罪科刑、無罪、免訴、不受理、不付審理之
    裁判外，如檢察官認該行為所涉為死刑、無期徒刑或最輕本
    刑3 年以上有期徒刑以外之罪，於參酌刑法第57條所列事項
    及公共利益之維護，認以緩起訴為適當者，得定1 年以上 3
    年以下之緩起訴期間為緩起訴處分，並同時命被告為一定之
    金錢給付，因該金錢給付係附隨於緩起訴處分之負擔，性質
    上雖非刑罰，惟就被告而言，仍不無被強制剝奪財產權之性
    質，仍屬其為犯罪所付出之代價，其於刑事訴訟程序中由檢
    察官命被告支付一定金額，乃剝奪其財產權之處罰，雖與刑
    法中罰金刑有異，無須經法院判決，應認仍屬被告犯罪，依
    刑事法律所為之處罰，而屬行政罰法第26條第1 項規定：「
    一行為同時觸犯刑事法律及違反行政法上義務規定者，依刑
    事法律處罰之」所稱之「依刑事法律處罰之」。
四、本件受處分人違反道路交通管理處罰條例第35條第1項第1款
    之酒後駕車違規情節甚為明確。而本條所規定之裁處，除罰
    鍰外，並有移置保管車輛及吊扣駕照等處分，前者係對於過
    去違反義務行為處罰之秩序罰，後者則為對於預防將來再犯
    危險之管制罰；而對違規者科處行政秩序罰，與刑事制裁所
    欲達到保護交通安全之目的相同，是則處以較重之刑事制裁
    已足，無重複處罰之必要。從而，本諸前揭行政罰法第26條
    第1 項本文之意旨，本件對於性質相同之金錢裁罰，已經檢
    察官處以具有實質刑事處罰性質之緩起訴處分（即並向公庫
    或指定之公益團體、地方自治團體支付一定之金額），受處
    分人亦已如數繳交，且本件緩起訴處分期間業已屆滿未經撤
    銷，詳如前述。是自不得就同一違規事實再處以相同類型之
    行政秩序罰。原處分機關就此未予詳查，仍對受處分人科處
    罰鍰49,500元，即有未恰。
五、茲因受處分人所支付之緩起訴處分金僅30,000元，參照上開
    處罰條例第35條第8 項、第92條第3 項規定意旨及違反道路
    交通管理事件統一裁罰基準表之裁罰標準，本件受處分人經
    檢測其酒精濃度為每公升0.95毫克，已如前述，則依前揭道
    路交通管理事件統一裁罰基準表規定，因受處分人係駕駛小
    型車違規，其最低裁罰基準即為49,500元，故受處分人尚須
    補繳不足部分之罰鍰19,500元（即49,500－30,000＝19,500
    ），始為適法，原處分機關逕以受處分人酒精濃度超過規定
    標準，對其裁處罰鍰超過19,500 元部分，於法自有未合。
六、原審因而參酌臺灣高等法院暨所屬法院98年法律座談會刑事
    類提案第23號研討結果之見解，將原處分撤銷，並就原處分
    有關罰鍰、安全講習等處罰效果，自為裁定而一併重新諭知
    原處分人駕駛汽車經測試檢定酒精濃度超過規定標準，處罰
    鍰19,500元，並應接受道路交通安全講習。經核原裁定該部
    分尚無違誤。抗告人仍執陳詞提起抗告，並無理由，應予駁
    回。
、據上論斷，應依道路交通案件處理辦法第26條，刑事訴訟法
    第412條、第413條，裁定如主文。
中    華    民    國    99    年    3     月    16    日
                    刑事第三庭  審判長法  官  莊崑山
                                      法  官  張意聰
                                      法  官  莊松泉
以上正本證明與原本無異。
本裁定不得再抗告。
中    華    民    國    99    年    3     月    16    日
                                      書記官  葉淑華

司法院資訊處製作；財團法人民間司法改革基金會備份。
